臺灣高等法院民事判決　　　　　　　　　 96年度上易字第4號
上　訴　人　甲○○
訴訟代理人　乙○○○
上　訴　人　丙○○
　　　　　　　　　　　樓
共　　　同
訴訟代理人　李樂濟律師
被　上訴人　財團法人天主教會台北教區
法定代理人　丁○○
訴訟代理人　連鳳翔律師
上列當事人間履行契約事件，上訴人對於中華民國95年11月22日
臺灣板橋地方法院95年度訴字第851號第一審判決提起上訴，被
上訴人並減縮聲明，本院於96年10月2日言詞辯論終結，判決如
下：
    主  文
上訴駁回。
原判決主文第一項應更正為「被告應連帶給付原告新臺幣壹佰壹
拾柒萬玖仟柒佰肆拾元，及被告甲○○自民國95年5月23日起，
被告丙○○自民國95年5月26日起，均至清償日止按年息5%計算
之利息」。
第二審訴訟費用由上訴人連帶負擔。
    事實及理由
一、被上訴人於原審起訴請求上訴人連帶給付新台幣（下同）
    1,236,000元本息，於本院減縮為1,179,740元本息，核與民
    事訴訟法第446條第1項、第255條第1項第3款規定相符，應
    予准許。
二、被上訴人起訴主張：被上訴人之分處三峽聖母領報天主堂（
    下稱三峽天主堂）附設聖母幼稚園，並由幼稚園管理小組於
    民國（下同）89年1月1日與上訴人甲○○簽訂「聖母幼稚園
    之委託經營管理契約書」（下稱系爭契約），委託其經營管
    理聖母幼稚園，上訴人甲○○應每月給付三峽天主堂奉獻金
    ；上訴人丙○○則為上訴人甲○○之連帶保證人。然上訴人
    甲○○自92年5月起即未依約給付奉獻金，經三峽天主堂以
    存證信函催繳，旋即終止系爭契約，並請求上訴人甲○○於
    93年7月30日以前搬遷，嗣後多次與之協商，上訴人甲○○
    均藉故不為給付，並繼續占有聖母幼稚園營業至94年7月底
    止。爰依系爭契約第3條及連帶保證之法律關係，請求上訴
    人連帶給付新臺幣（下同）672,000元、相當於租金之占有
    利益564,000元，共1,236,000元及自起訴狀繕本送達翌日起
    至清償日止按年息5%計算之利息。
三、上訴人則以：上訴人甲○○自92年5月起未給付奉獻金，係
    因三峽天主堂於系爭契約所訂經營期間多次施工，造成幼稚
    園學生流失，營運困難，致上訴人甲○○財務虧損，而無法
    繼續支付奉獻金。又系爭契約係三峽天主堂雷嘉理神父於89
    年1月1日主導訴外人姚克昭、蔡家臻、白水波（下稱姚克昭
    等3人）與上訴人甲○○簽訂，惟系爭契約如係租賃契約，
    出租人依法應為房地所有權人，但姚克昭等三人並非聖母幼
    稚園建物之所有權人，不可出租該建物，則姚克昭等三人與
    上訴人甲○○簽訂之系爭契約即有瑕疵；況且，系爭契約乃
    屬合作契約，並非租賃契約，所約定之奉獻金，亦非租金，
    被上訴人並未開立租金收據予上訴人甲○○，致無法向國稅
    局抵充營利事業所得稅，是被上訴人將奉獻金解釋為租金，
    顯不合理等語，資為抗辯。
四、原審對於被上訴人之請求，判決上訴人應連帶給付被上訴人
    123,6000元，及上訴人甲○○部分自95年5月23日起算，上
    訴人丙○○部分自95年5月26日起算，均至清償日止按年息
    5%之利息。上訴人不服，提起上訴，求為廢棄原審不利上訴
    人之判決，並駁回被上訴人於原審之訴。被上訴人則求為判
    決駁回上訴。
五、經查：(一)聖母幼稚園為三峽天主堂所附設，門牌號碼臺北縣
    三峽鎮○○街71之1號未辦保存登記建物，坐落於臺北縣三
    峽鎮○○段第1088地號土地上，該建物、土地之所有權人均
    為被上訴人。(二)三峽天主堂幼稚園管理小組即姚克昭等3人
    具名與上訴人甲○○簽訂系爭契約，上訴人丙○○則擔任上
    訴人甲○○之連帶保證人。(三)依照系爭租約第3條約定，上
    訴人甲○○應於每月5日給付三峽天主堂奉獻金。上訴人甲
    ○○自92年5月起，即未再繳納奉獻金。(四)上訴人甲○○經
    營聖母幼稚園至94年7月底，並於94年7 月底遷離聖母幼稚
    園之事實，為兩造所不爭，並有土地登記謄本（見原審院卷
    第60頁）、系爭契約影本可證（原審卷第7頁至第9頁），堪
    信為真。
六、被上訴人為財團法人，立有捐助及組織章程，三峽天主堂乃
    被上訴人之分支單位，聖母幼稚園則為三峽天主堂附設幼稚
    園之事實，業據被上訴人提出捐助及組織章程、臺灣天主教
    手冊節本、法人登記證等影本各1份為憑（見原審卷第55頁
    至第59頁、第64頁至第65頁、第79頁、本院卷第134頁），
    並經證人陸兆元證述屬實（見原審95年9月11日準備程序筆
    錄），堪信為真。三峽天主堂既為被上訴人轄下之一分處，
    三峽天主堂其下設有幼稚園管理小組，系爭契約雖由幼稚園
    管理小組即姚克昭、蔡家臻、白水波等3人具名，然該幼稚
    園管理小組實係代理三峽天主堂與上訴人訂約乙節，為兩造
    所不爭，被上訴人事前已概括授權三峽天主堂全權處理聖母
    幼稚園之委託經營事宜，復據被上訴人陳述明確，則系爭契
    約所生之權利義務，自歸屬於被上訴人。又，兩造因聖母幼
    稚園之委託經營管理事宜而訂立系爭契約，委託之標的物為
    臺北縣三峽鎮○○街71號之1，以天主堂所屬之建築物1樓為
    使用範圍（聖堂、神父辦公室除外），委託經營期限自89
    年2月1日起至94年7月31日止。合約期間內，上訴人甲○○
    應於每月5日給付被上訴人固定金額之奉獻金。為符合政府
    規定，被上訴人請上訴人甲○○擔任聖母幼稚園之負責人，
    契約終止時，上訴人甲○○須無條件交還本園經營權（包括
    負責人更名）。除地價稅房屋稅由被上訴人負擔外，凡因經
    營使用幼稚園所須支付之水電稅金等各項費用，概由上訴人
    甲○○自行負擔，且無論盈虧，均與被上訴人無涉等情，有
    系爭契約第1條至第3條、第7條、第12條可稽。上訴人甲○
    ○亦自陳：被上訴人並不負擔虧損及分紅，幼稚園之桌椅等
    教學設備與教師之聘任均由其負責，被上訴人只負責出房屋
    等語（見原審95年11月8日言詞辯論筆錄），足認被上訴人
    僅提供前開建物予上訴人甲○○經營幼稚園，且為符合法令
    規定，由上訴人甲○○擔任聖母幼稚園之負責人，上訴人甲
    ○○則須按月支付奉獻金予被上訴人。至於經營幼稚園所須
    之硬體設備及所應支付之水電費用、教師聘任費用，均由上
    訴人甲○○自行負擔，被上訴人並不分擔經營成本，亦不分
    配營收盈餘。另，證人蔡家臻證稱：當時教會委託其擔任幼
    稚園管理小組之召集人。系爭契約書之文字係其擬定，兩造
    有先協談制定初稿，後來經過修正製成正式契約。因當時幼
    稚園無人經營，故教會方委外經營，奉獻金等於租金，由於
    教會與神父都不能把教會財產出租收取租金，所以雷神父堅
    持要以奉獻金之名義等語無訛（見原審95年9月11日準備程
    序筆錄）。故奉獻金乃被上訴人提供前開房屋予上訴人甲○
    ○使用經營幼稚園之對價，其性質屬於租金。上訴人於本院
    對於其向被上訴人承租系爭房屋已不爭執（見本院卷第18頁
    ），堪信為真實。
七、依系爭契約第3條、第16條約定，上訴人甲○○應以下列方
    式於每月5日給付被上訴人奉獻金：89年2月1日至91年1月31
    日每月奉獻金40,000元；91年2月1日至92年1月31日每月奉
    獻金42,000元；92年2月1日至93年1月31日每月奉獻金44,00
    0元；93年2月1日至94年1月31日每月奉獻金46,000元；94年
    2月1日至94年7月31日每月奉獻金48,000元。上訴人甲○○
    如違約，被上訴人隨時解約收回幼稚園經營權，並無條件沒
    收備償金，若因可歸責於上訴人甲○○而致被上訴人受有損
    失時，上訴人甲○○應負賠償之責。經查：
  (一)上訴人甲○○自92年5月起即未依約給付奉獻金予被上訴人
    之事實，為兩造所不爭。又被上訴人主張其所屬三峽天主堂
    已於93年6月23日以存證信函通知上訴人甲○○繳納先前積
    欠之奉獻金並終止系爭契約，請求上訴人甲○○於93年7月3
    0日前結束營業，完成搬遷回復原狀工作等情，業據被上訴
    人提出存證信函1份為證（見原審卷第13頁至第15頁）。上
    訴人甲○○亦自承確曾收受被上訴人上開終止系爭契約之存
    證信函（見原審95年11月8日言詞辯論筆錄）。則自92年5月
    起至被上訴人於93年6月23日發函時止，上訴人甲○○積欠
    之奉獻金已多達14期，被上訴人依系爭契約第3條、第16 條
    之約定請求上訴人甲○○給付所欠之奉獻金，並主張終止系
    爭租約，為有理由。再觀諸上揭存證信函之內容，被上訴人
    既已明確表示終止系爭契約之旨，且催請上訴人甲○○於93
    年7月30日前結束營業完成搬遷，核其真意，自係以93年7月
    31日作為其終止系爭契約之日，存證信函上雖記載請上訴人
    甲○○於93年7月「30日」前搬遷，然參酌系爭契約之期限
    原為89年2月1日至94年7月31日，奉獻金亦為按月給付，足
    見被上訴人之真意應係同意上訴人甲○○經營聖母幼稚園至
    93年7月底即93年7月31日止，僅於存證信函內誤載為93年7
    月30日，該終止契約之意思表示復已送達於上訴人甲○○，
    堪認系爭契約已於93年7月31日終止。兩造對於前開契約之
    終止日係93年7月31日，亦不爭執（見本院卷第127頁）。自
    92年5月1日至93年7月31日即契約終止日止，上訴人甲○○
    合計積欠被上訴人奉獻金672,000元【計算式：44,000×9個
    月（92年5月至93年1月）＋46,000×6個月（93 年2月至93
    年7月）＝672,000元】，被上訴人依系爭契約第3條之約定
    與連帶保證之法律關係，請求上訴人連帶給付，洵屬正當。
  (二)系爭契約終止後，上訴人甲○○仍繼續占用被上訴人之前開
    房屋經營聖母幼稚園，自93年8月1日起至94年7月底始自前
    開房屋遷離，並將房屋交還被上訴人，該段期間，上訴人甲
    ○○應屬無權占有。按無法律上之原因而受利益，致他人受
    損害者，應返還其利益，民法第179條定有明文。上訴人甲
    ○○無權占有被上訴人之前揭房屋，依社會之通常觀念，可
    獲得相當於租金之利益，並致被上訴人受有損害，被上訴人
    自得依民法第179條之規定，請求上訴人甲○○返還其占用
    系爭房屋相當於租金之不當得利（最高法院61年台上字第
    1695號判例、87年度台上字第2100號判決參照）。又系爭契
    約之奉獻金本即係兩造就上訴人甲○○使用聖母幼稚園房屋
    對價之約定，被上訴人主張依此約定計算上訴人甲○○之占
    有利益，應屬有據，另上訴人丙○○為系爭契約上訴人甲○
    ○之連帶保證人，對於系爭契約終止後，被上訴人甲○○繼
    續占用前開房屋遲未交還所生之不當得利，亦應負連帶責任
    。是被上訴人得依不當得利及連帶保證之法律關係，請求上
    訴人連帶給付相當於租金之不當得利共564,000元【計算式
    ：46,000×6個月（93年8月至94年1月）＋48,000×6個月（
    94 年2月至94年7月）＝564,000元】。兩造對於上訴人甲○
    ○積欠被上訴人奉獻金672,000元、相當於租金之不當得利
    564,000元，及前開金額應扣除補助電費46,260元、十二聖
    像電費10,000元（電費合計56,260元），均不爭執（見本院
    卷第第110頁、127頁）。故上訴人甲○○應給付被上訴人
    1,179, 740元（672,000+564,000-56,260）。
八、上訴人主張抵銷：(一)因被上訴人3度施工，上訴人使用面積
    減少，(1)苦路園部分，自89年8月起至94年7月止，減少使用
    面積，應減少奉獻金488,080元；(2)1樓辦公室及樓梯部分，
    自90年3月起至94年7月止，減少使用面積，應減少奉獻金
    69,360元；(3)十字架園部分，自91年3月起至94年7月止，減
    少使用面積，應減少奉獻金109,800元；(4)學童流失，自89
    年4月起至92年2月止，招生減少，應減少奉獻金1,932,700
    元；(二)上訴人自行興建舞台花費35,000元，應被上訴人要求
    拆除；另興建遮雨棚花費298,000元，契約終止時，被上訴
    人要求不要拆除云云。惟查：
  (一)上訴人請求之依據係民法第184條第1項、第423條、第216
    條、類推適用民法第435條規定（見本院卷第127頁、130頁
    至第132頁）。惟按民法第423條規定：「出租人應以合於所
    約定使用收益之租賃物，交付承租人，並應於租賃關係存續
    中，保持其合於約定使用、收益之狀態」；民法第216條第1
    、2項規定：「損害賠償，除法律另有規定或契約另有訂定
    外，應以填補債權人所受損害及所失利益為限」；「依通常
    情形，或依已定之計劃、設備或其他特別情事，可得預期之
    利益，視為所失利益」，分別係有關出租人租賃物之交付及
    保持義務及法定損害賠償範圍之規定，並非請求權之基礎，
    合先敘明。
  (二)上訴人依民法第184條第1項、第423條、類推適用民法第435
    條規定，請求使用面積減少之損失合計667,240元。經查：
  (1)按「侵權行為，即不法侵害他人權利之行為，屬於所謂違法
    行為之一種，債務不履行為債務人侵害債權之行為，性質上
    雖亦屬侵權行為，但法律另有關於債務不履行之規定，故關
    於侵權行為之規定，於債務不履行不適用之」，最高法院43
    年台上字第752號判例可供參考。故債務人不履行債務，債
    權人僅得依債務不履行之規定請求損害賠償，不得依侵權行
    為之法律關係，請求損害賠償。兩造間有租賃關係，已如前
    述，上訴人主張被上訴人侵害上訴人使用租賃物之權利，依
    民法第184條第1項規定請求使用面積減少之損失，即屬無據
    。
  (2)依兩造契約書第1條約定，委託標的物為台北縣三峽鎮○○
    街71號之1，以天主堂所屬之建築物1樓為使用範圍，有契約
    書影本可按（見原審卷第7頁），使用範圍既僅及於建築物1
    樓，與外面空地自然無涉。依上訴人主張，除前開1樓房屋
    外，尚包括空地，則其總使用總面積，將高達近400坪（
    1496平方公尺），而每月租金僅4萬餘元，與台北縣之行情
    相差甚遠。兩造契約既已明確記載「以天主堂所屬之建築物
    1樓為使用範圍」，上訴人主張租賃範圍包括1樓以外之空地
    ，並不足取。天主堂所屬之建築物1樓以外之部分（例如：
    苦路園、1樓辦公室及樓梯、十字架園），既非租賃範圍，
    縱使上訴人有部分空地無法使用，亦不得請求減少價金。上
    訴人依民法第184條第1項、第423條、類推適用民法第435條
    規定，請求使用面積減少之損失合計667,240元，並不可採
    。
  (三)上訴人主張學童流失，依學費全額主張損害賠償云云。經查
    ：
  (1)債務人不履行債務，債權人僅得依債務不履行之規定請求損
    害賠償，不得依侵權行為之法律關係，請求損害賠償，而兩
    造間有租賃關係，已如前述。上訴人主張：被上訴人之施工
    ，侵害上訴人使用租賃物之權利，依民法第184條第1項規定
    請求招生人數減少之損害云云（見本院卷第127頁），即屬
    無據。
  (2)又，上訴人主張：三峽天主堂曾於89年7月間進行苦路園施
    工、施工約3、4個月，於90年4月中旬開始增建2樓、施工約
    9個月，於91年3月再度施工搭建十字架，施工約半年等事實
    ，業據其提出三峽天主堂之書面通知影本3紙及照片8張為證
    （見原審卷第36頁、第37頁、第39頁、第93頁至第96頁），
    證人陸兆元亦證稱：三峽天主堂有庭院、樓房，聖母幼稚園
    在樓房裡面當作教室，聖母幼稚園有無施工伊不清楚，但三
    峽天主堂曾施工3次，第1次在89年7月間，第2次在90年3 月
    ，第3次在91年7月，當時伊有向乙○○○以書面告知施工之
    工程內容、工期。施工期間在伊所提出之書面通知上有記載
    ，但工程有延誤，確切時間伊不記得等情（見原審95年9 月
    11日準備程序筆錄），並提出書面通知3紙為憑，堪認三峽
    天主堂於89年至91年間，確曾就苦路園、增建2樓等部分3度
    施工。證人蕭麗玲雖證稱：伊從89年開始把小孩送到聖母幼
    稚園，90年4月因為當地在施工，伊認為小孩好動，環境不
    是很安全，且小孩也反應施工很吵，所以小孩上完90年第1
    學期就沒有讓小孩繼續就讀。至於其他家長是否亦因施工未
    讓子女就讀，伊則不清楚等語（見原審95年9月11日準備程
    序筆錄），是就證人蕭麗玲部分，固係因施工因素而未讓其
    子女繼續就讀聖母幼稚園，然幼稚園招生人數之多寡與生育
    率之高低、經濟景氣之好壞、教育品質之良窳、同業競爭情
    形等諸多因素均有相關，當難單獨歸因於施工乙節。且由上
    訴人自陳之招生狀況及其所提出財政部臺灣省北區國稅局90
    年度、91年度及92年度之幼稚園、托兒所業務狀況調查紀錄
    表所示（見原審卷第89頁至第92頁），聖母幼稚園之學生人
    數於88年為12名，89年為65名，90年2月達76名，90年9月為
    42名，91年為54名，92年為40名，是於89年至91年三峽天主
    堂數度施工期間，聖母幼稚園之學生人數仍互有昇降，其中
    90年2月之學生人數尚較89年之人數為多。上訴人並未證明
    除蕭麗玲之子女外，其他學生流失係因被上訴人3度施工所
    致。又，經營幼稚園須花費各種成本，上訴人以全部註冊費
    及每月月費為損害賠償之計算標準，亦屬無據，併予指明。
  (3)綜上，上訴人依民法第184條第1項、第216條、第423條規定
    ，請求招生人數減少之損害1,932,700元，並不足取。
  (四)上訴人主張：上訴人自行興建舞台花費35,000元，因應被上
    訴人之要求拆除，供被上訴人搭建往2樓之建物；上訴人興
    建之遮雨棚花費298,000元，租賃契約終止後，被上訴人要
    求不要拆除，被上訴人舞台、遮雨棚部分應分別依民法第
    184 條第1項、民法第431條第1項規定賠償前開損害云云。
    惟查：
  (1)舞台部分：依上訴人之主張，既係上訴人應被上訴人之要求
    拆除舞台，自非不法之侵害，不成立民法第184條第1項之侵
    權行為。且上訴人亦未證明該部分之損害。
  (2)遮雨棚部分：按「承租人就租賃物支出有益費用，因有增加
    該物之價值者，如出租人知其情事而不為反對之表示，於租
    賃關係終止時，應償還其費用。但以其現存之增價額為限」
    ，民法第第431條第1項固定有明文。但本條並非強制規定，
    當事人得為另外之約定。依系爭契約第7條約定，契約終止
    時，乙方（即上訴人）須無條件交還本園經營權，且不得提
    出其他條件及補償之請求。上訴人不僅未能舉證遮雨棚現存
    價值，且依系爭契約約定，上訴人亦無民法第第431條第1項
    之補償請求權。
九、綜上所述，被上訴人依系爭契約第3條約定、不當得利及連
    帶保證之法律關係，請求上訴人連帶給付1,179,740元及自
    起訴狀繕本送達翌日即上訴人甲○○部分自95年5月23 日，
    上訴人丙○○部分自95年5月26日起，均至清償日止按年息
    5%計算之利息，為有理由，應予准許。又兩造分別陳明願供
    擔保請准宣告假執行及免為假執行，經核均無不合。是原審
    判命上訴人如數給付，並為准免假執行之宣告，於法並無不
    合。上訴意旨指摘原判決不當，求予廢棄改判，為無理由，
    應予駁回。
十、本件事證已臻明確，兩造其餘攻擊、防禦方法及未經援用之
    證據，經本院審酌後認對判決結果不生影響，爰不一一論列
    ，附此敘明。
十一、據上論結，本件上訴為無理由，依民事訴訟法第449條第1
      項、第85條第2項前段，判決如主文。
中　　華　　民　　國　　96　　年　　10　　月　　16　　日
                    民事第十五庭
                        審判長法　官   林恩山
　　　　　　　　　　　  　  　法　官   楊絮雲
　　　　　　　　　　　  　  　法　官   陳雅玲
正本係照原本作成。
不得上訴。
中　　華　　民　　國　　96　　年　　10　　月　　17　　日
　　　　　　　　　　　　　　　書記官   劉  瑗
